【裁判字號】    99,訴,204
【裁判日期】    990824
【裁判案由】    化粧品衛生管理條例
【裁判全文】
高雄高等行政法院判決
                                    99年度訴字第204號
                                民國99年8月10日辯論終結
原      告  佰俐德有限公司
代  表  人  甲○○
被      告  台南市政府
代  表  人  乙○○  ○○
訴訟代理人  丙○○
            戊○○
            丁○○
上列當事人間化粧品衛生管理條例事件，原告不服行政院衛生署
中華民國98年12月7日衛署訴字第0980027958號訴願決定，提起
行政訴訟，本院判決如下：
    主  文
原告之訴駁回。
訴訟費用由原告負擔。
    事實及理由
一、事實概要︰
    緣原告經台北市政府衛生局查獲其於民國98年6月29日在網
    站刊登「朵瑪奎絲Skin Therapy脂化C-硫辛酸精純眼膠」化
    粧品廣告，內容宣稱「．．．強效的眼部抗氧化配方，能消
    除黑眼圈及眼袋，減少細紋及皺紋，並強化眼部肌膚的保濕
    及緊實度．．．」等語，經移送被告所屬衛生局查證認其未
    於事前申請核准即刊登系爭廣告，被告乃以原告違反化粧品
    衛生管理條例第24條第2項規定，依同條例第30條第1項規定
    ，於98年7月30日以南市府衛食藥檢字第0982201946號行政
    處分書處新臺幣（下同）1萬元罰鍰，並命立即停止刊登。
    原告不服，提起訴願，未獲變更，遂提起本件行政訴訟。
二、本件原告主張︰
（一）按行政院衛生署網站首頁內查詢系統之「藥物、化粧品廣
      告申請專區」網頁中之「化粧品網路廣告處理原則」，對
      網頁上廣告之定義為：「一種以電子資訊服務的使用者為
      溝通對象的電子化廣告」，故於網頁上刊登之公司資料及
      藥物、化粧品資訊，即如同刊登於其他媒體如報紙、電視
      等資訊一般，旨皆藉由傳遞訊息以招徠消費者循線購買的
      消費行為。另對產品資訊定義：一般化粧品僅刊登產品名
      稱、價格、廠商地址、電話等不宣稱效能及廣告性質之資
      料者，得不視同廣告。
（二）被告訂定之化粧品網路廣告處理原則其中「一般化粧品」
      ，規定僅刊登產品名稱、價格、廠商地址、電話等不宣稱
      效能及資料者，得不視同廣告。其中有關廣告定義籠統模
      糊，難不成無須告知消費者，其使用於其臉部的產品，基
      於消費者保護原則，提供其充分及透明的資訊，讓其辨識
      該商品詳細成分、使用方法、及學理上可及的影響範圍。
      FDA是美國食品藥物管理局（Food and Drug Administra
      tion），是美國歷史最悠久的保護消費者的聯邦機構之一
      ，不僅負責依法審批和監督食品和藥品的生產，且負責有
      關醫療設備、化粧品、手機和微波爐之類放射性產品、以
      及寵物和養殖動物的飼料和藥品等審批和監督，其嚴謹性
      及公正性為世界各國做為安全認證的指標。原告乃基於美
      國原廠業經FDA審核通過的產品資訊，真實轉譯陳述於新
      成立的公司網頁產品說明，決無如被告所認「企圖曲解法
      規，文飾違規事實」，更非如一般市坊刻意偽造、誇大不
      實的來源不明的商品廣告，亦無被告間接影射業者利用不
      當方式，以謀取不當商業利益」之企圖，自始至終該商品
      乃以「一般化粧品」轉譯於自家網站作為產品資訊之表示
      ，並與美國原廠網站相互對照其原文之刊載。
（三）另被告對由原告提出台灣萊雅股份有限公司販賣之「活妍
      能量抗氧化霜」，網頁及DM內容所亦註解，不能一體適用
      於本件，請被告提出具體客觀的認定標準證據，被告卻辯
      稱「合法性可議，且與本案無關」云云。被告身為國家最
      高衛生管理單位，便宜及敷衍了事，實不符公平正義原則
      。台灣萊雅股份有限公司販賣之「活妍能量抗氧化霜」，
      標示「消除眼部浮腫與黑眼圈」的功能，實與本件有相似
      之處，其網頁及DM內容所刊載亦是轉譯陳述自美國原廠的
      原文所致，應非其刻意偽造不實或誇大其辭。
（四）本件被告所屬衛生局就本件陳述意見並作訪談紀錄過程，
      先行告知本件似有違「一般化粧品」抵觸「廣告」認定之
      嫌，之後即指示原告先填具陳述書，並給予「化粧品得宣
      稱詞句及不適當詞」句宣導小冊，告知會有法令說明會通
      知，然於原告離開之際，始告知原告須罰鍰5萬元，但可
      裁罰1萬元。被告為權責單位讓人有「先填表單後入罪論
      價」之感等情。並聲明求為判決撤銷訴願決定及原處分。
三、被告則以︰
（一）系爭網頁廣告內容登載「強效的眼部抗氧化配方，能消除
      黑眼圈及眼袋，減少細紋及皺紋，並強化眼部肌膚的保濕
      及緊實度。」等宣稱誇大效能之詞句，且未向中央或直轄
      市衛生主管機關申請廣告許可字號等詞句，顯已違反前揭
      規定。按行政院衛生署網站首頁內查詢系統之「藥物、化
      粧品廣告申請專區」網頁中之「化粧品網路廣告處理原則
      」，對網頁上廣告之定義為：「一種以電子資訊服務的使
      用者為溝通對象的電子化廣告」，故於網頁上刊登之公司
      資料及藥物、化粧品資訊，即如同刊登於其他媒體如報紙
      、電視等資訊一般，旨皆藉由傳遞訊息以招徠消費者循線
      購買的消費行為。次按行政院衛生署92年4月22日衛署藥
      字第0920020071號函：網路廣告係屬化粧品管理條例第24
      條第1項所稱傳播工具之廣告，應依化粧品衛生管理條例
      第24條第2項規定事前申請中央或直轄市衛生主管機關核
      准，始得為之。化粧品衛生管理條例係經立法院通過，總
      統公布施行之法律，人民均有遵守之義務。原告既為中華
      民國登記合格之公司（核准登記時間：91年11月20日），
      且經營化粧品批發業及零售業已多年，自應了解並確實遵
      守中華民國化粧品衛生管理條例有關廣告之規定。
（二）至原告主張台灣萊雅股份有限公司販賣之「活妍能量抗氧
      化霜」，網頁及DM內容所亦註解，為何不能一體適用於本
      案云云。然台灣萊雅股份有限公司與本件無涉，乃系爭廣
      告行為人係為原告。原告網站刊登內容有明確產品名稱、
      圖片、產品功效、聯繫方式，已構成廣告之定義，理應向
      中央或直轄市衛生主管機關申請廣告許可字號，方能刊登
      ，故原告違反化粧品衛生管理條例第24條第2項規定，已
      甚明確。依行政程序法第39條規定「行政機關基於調查事
      實及證據之必要，得以書面通知相關之人陳述意見」，被
      告所屬衛生局爰於98年7月24日（98年7月22日南市衛食藥
      檢字第0980022165號函調查事實及陳述意見通知書，原定
      7月30日，應代表人要求更改為前述日期）約談原告製作
      陳述意見紀錄，其於紀錄中坦承刊登系爭廣告，未向中央
      或直轄市衛生主管機關申請廣告許可字號，此有系爭廣告
      及經原告簽章確認之訪談紀錄表附卷可稽。原告前揭主張
      ，顯無理由。綜上調查可證，原告違反化粧品衛生管理條
      例之事證足以認定，並無法據以撤銷原處分之事由。
（三）又化粧品衛生管理條例之立法精神為提高化粧品衛生管理
      之品質，保障消費者權益，並增進國民健康及消費安全之
      環境為首要目的。鑒於化粧品已成為現代人每天生活上不
      可或缺之產品，消費者平日於百貨公司、藥粧店、一般商
      店或網路即可購買得到，自當從嚴從實加以監督管理，防
      堵業者利用不當的方式，以謀其不當商業利益，藉以提高
      化粧品衛生品質，使民眾消費之權益獲得保障。故原告於
      網頁刊登「朵瑪奎絲Skin Therapy脂化C-硫辛酸精純眼膠
      」化粧品廣告，並未向中央或直轄市衛生主管機關申請廣
      告許可，其違規事實，洵堪認定。其次，被告經考量選擇
      最輕之法律效果，依化粧品衛生管理條例第30條第1項規
      定處罰1萬元，已兼顧法、理、情、比例原則及行政目的
      之達成，本處分並無違法或不當之處等語，資為抗辯。並
      聲明求為判決駁回原告之訴。
四、本件事實概要欄所載之事實，已經兩造分別陳述在卷，並有
    台北市政府衛生局98年7月15日北市衛藥食字第09836117000
    號函、被告違規廣告監測查報表、被告98年1月30日南市府
    衛食藥檢字第0982201946號函、行政院衛生署98年12月7日
    衛署訴字第0980027958號函附本院卷可稽，洵堪認定。兩造
    之爭點厥為原告於系爭網頁上所刊登者，是否為化粧品衛生
    管理條例第24條第2項所稱之廣告？經查：
（一）按化粧品衛生管理條例第24條第1項規定：「（第1項）化
      粧品不得於報紙、刊物、傳單、廣播、幻燈片、電影、電
      視及其他傳播工具登載或宣播猥褻、有傷風化或虛偽誇大
      之廣告。（第2項）化粧品之廠商登載或宣播廣告時，應
      於事前將所有文字、畫面或言詞，申請中央或直轄市衛生
      主管機關核准，並向傳播機構繳驗核准之證明文件。」化
      粧品衛生管理條例第30條第1項規定：「違反第24條第1項
      或第2項規定者，處新臺幣5萬元以下罰鍰；情節重大或再
      次違反者，並得由原發證照機關廢止其有關營業或設廠之
      許可證照。」揆諸前揭化粧品衛生管理條例第24條第2項
      之規範意旨，乃是考慮到化粧品涉及使用者健康，而且決
      定化粧品行銷成果的主要因素，即是廣告宣傳（商品行銷
      之成敗大體決定於品質、價格、通路、廣告等4項因素，
      但相對於其他之商品，化粧品之行銷成敗，其廣告宣傳之
      份量極高，因此其價格中有極高比例之廣告成本隱含其中
      ），所以產品廣告內容之正確性與公共利益具有重大關連
      性，有待主管機關事前審核，因此，在立法政策上，化粧
      品之廣告登載或宣播，係採事前審核制，且廠商事前送審
      之化粧品廣告不得有猥褻、有傷風化或虛偽誇大之內容（
      化粧品衛生管理條例第24條第1項及其施行細則第20條規
      定參照），否則，主管機關不應予以核准，如有違反，即
      應予處罰。又據行政院衛生署80年8月7日衛署藥字第9639
      40號公告化粧品之範圍及種類，其中包含面霜乳液類、香
      皂類。
（二）查卷附行政院衛生署網站首頁內查詢系統之「藥物、化粧
      品廣告申請專區」網頁中之化粧品網路廣告處理原則，記
      載網頁上廣告之定義為：「一種以電子資訊服務的使用者
      為溝通對象的電子化廣告」，故於網頁上刊登之公司資料
      及藥物、化粧品資訊，即如同刊登於其他媒體如報紙、電
      視等資訊一般，旨皆藉由傳遞訊息以招徠消費者循線購買
      的消費行為。另對產品資訊定義：「（1）含藥化粧品：
      依本署核准之仿單內容完整刊登公司產品資訊。（2）一
      般化粧品：僅刊登產品名稱、價格、廠商地址、電話等不
      宣稱效能及廣告性質之資料者，得不視同廣告」。次按所
      謂廣告行為，係指利用傳播媒介或其他方法，登載或宣播
      特定觀念、產品或業（服）務，藉以達成推廣觀念、產品
      、業（服）務目的、促進消費之行為。故網路係一種以電
      子資訊服務的使用者為溝通對象的電子媒介，其功能與報
      紙、電視等資訊媒體雷同，在網路上刊登廣告，亦可招徠
      消費者，達循線購買之效果，自屬上開廣告定義下之傳播
      媒介。
（三）又查，原告於98年6月29日在網站http://www.beautysolu
      tion.com.tw/product_view.php?id=23刊載「朵瑪奎絲Sk
      in Therapy脂化C-硫辛酸精純眼膠」化粧品廣告宣稱「．
      ．．強效的眼部抗氧化配方，能消除黑眼圈及眼袋，減少
      細紋及皺紋，並強化眼部肌膚的保濕及緊實度．．．」等
      語，經原告代表人於98年6月29日至被告所屬衛生局陳述
      意見，坦承在網站上開刊登「朵瑪奎絲Skin Therapy脂化
      C-硫辛酸精純眼膠」化粧品廣告未申請廣告字號等語，有
      被告所屬衛生局陳述意見紀錄表足稽。是原告未經申請廣
      告核准即逕行刊登化粧品廣告，堪認屬實。次查，原告於
      公司所屬網站刊登系爭廣告，記載「朵瑪奎絲Skin Thera
      py脂化C-硫辛酸精純眼膠」具有「．．．強效的眼部抗氧
      化配方，能消除黑眼圈及眼袋，減少細紋及皺紋，並強化
      眼部肌膚的保濕及緊實度．．．」等語，除提供一般民眾
      其所販售產品之相關資訊，並透過產品特色記載為產品功
      效之宣播，彰顯原告產品之絕對優質（隱含對市場其他同
      類產品之比較判斷），刺激不特定之上網閱覽者之想像，
      以促進產品之推廣，達到招徠消費者購買之目的，參酌前
      開說明，原告所為自屬廣告行為，應受化粧品衛生管理條
      例第24條第2項規定之規範。本件原告違規行為，係台北
      市衛生局於98年6月29日執行網路監看時查獲，有系爭網
      頁畫面附訴願卷可憑，顯見系爭廣告之點閱，並無會員資
      格之管控，不特定人均可上網瀏覽，核其內容亦非單純刊
      登產品名稱、價格、廠商地址、電話等不宣稱效能及廣告
      性質之資料，系爭廣告內容涉及產品效能之廣告性質。是
      原告銷售「朵瑪奎絲Skin Therapy脂化C-硫辛酸精純眼膠
      」之產品，係屬行政院衛生署公告之化粧品範圍，其於系
      爭網頁上宣傳促銷前述產品，係屬就化粧品所為之廣告，
      然原告就前述廣告內容未於事前向該管中央衛生主管機關
      申請核准，即於網路上登載，其違反該項行政法上之義務
      ，擅自將系爭廣告於網路上刊登，已違反化粧品衛生管理
      條例第24條第2項之規定，至臻明確。從而，被告依同條
      例第30條第1項前段規定裁處其1萬元罰鍰，並違規廣告應
      即停止刊登，並無不合。另原告雖主張不知事前要申請許
      可云云，然原告之違規事證明確，洵堪認定，原告尚難以
      不知法規而免罰。至系爭廣告內容是否轉譯自美國原廠經
      FDA審核通過之產品資訊內容，並不影響其違章行為之成
      立，與本件無涉。而原告提出台灣萊雅股份有限公司之網
      路廣告刊登情形，核與本件事實，尚非相同，自無法比附
      援引。
五、綜上所述，原告之主張，並無可採，被告以原告所刊登之系
    爭廣告內容涉及誇大，未獲許可刊登，核係違反化粧品衛生
    管理條例第24條第2項之規定，依同條例第30條第1項之規定
    ，裁處以1萬元之罰鍰，並命立即停止刊登，認事用法，均
    無違誤，訴願決定遞予維持，亦無不合，原告訴請撤銷，為
    無理由，應予駁回。又本件事證已臻明確，兩造其餘攻擊防
    禦方法，均核與本件判決結果不生影響，爰不一一論述，附
    此敘明。
據上論結，本件原告之訴為無理由，依行政訴訟法第98條第1項
前段，判決如主文。
中    華    民    國    99    年    8     月    24    日
              高雄高等行政法院第四庭
                          審判長法官  蘇  秋  津
                                法官  戴  見  草
                                法官  詹  日  賢
以上正本係照原本作成。
如不服本判決，應於判決送達後20日內向本院提出上訴書狀，其
未表明上訴理由者，應於提起上訴後20日內向本院提出上訴理由
書（須按對造人數附繕本）；如於本判決宣示或公告後送達前提
起上訴者，應於判決送達後20日內補提上訴理由書（須附繕本）
。未表明上訴理由者，逕以裁定駁回。
中    華    民    國    99    年    8     月    24    日

                              書記官  洪  美  智

司法院資訊處製作；財團法人民間司法改革基金會備份。
